【裁判字號】    89,易,899
【裁判日期】    900330
【裁判案由】    詐欺
【裁判全文】
臺灣屏東地方法院刑事判決                          八十九年度易字第八九九號
    公  訴  人  臺灣屏東地方法院檢察署檢察官
    被      告  呂振宏  原名.
    選任辯護人  吳澄潔
右列被告因詐欺案件，經檢察官提起公訴（八十八年度偵字第六二五七號、八十九年
度偵字第一八一五號）本院判決如左：
    主  文
呂振宏無罪。
    理  由
一、公訴意旨略以：被告呂振宏（原名甲○○）與乙○○（原名李素雯）原係男女朋
    友關係，二人並曾同居，關係密切，因民國（下同）八十七年初，呂振宏父母反
    對二人婚事，其二人乃未能結婚為夫妻。惟呂振宏明知自己經濟狀況不佳，早陷
    於無償還能力之狀態，且其父母亦反對伊與乙○○之婚事，竟意圖為自己不法之
    所有，分於八十七年二月間及八月間某日，在乙○○位於桃園之住處，佯以自己
    需要現款創業、週轉等原因向乙○○借款，且更假稱之後會與乙○○結婚云云，
    使乙○○誤信為真，遂先後在同年三月五日與八月間某日，交付其標會所得之新
    台幣（下同）六十餘萬元，及個人存款十五萬元予呂振宏。詎料呂振宏於詐得該
    等款項後，既未曾依二人原先約定之代繳互助會款等方式還款，且亦未與乙○○
    論及婚事，更復於八十八年七月間與乙○○簽立同意分期還款之「債務認證切結
    書」後，逃匿無蹤，乙○○至此方知受騙。因認被告涉犯刑法第三百三十九條第
    一項之詐欺取財罪嫌。
二、按犯罪事實應依證據認定之，無證據不得推定其犯罪事實，又不能證明被告犯罪
    者，應諭知無罪之判決，刑事訴訟法第一百五十四條、第三百零一條第一項分別
    定有明文；又按刑法第三百三十九條第一項詐欺取財罪之成立，須行為人主觀上
    有為自己或第三人不法所有之意圖，客觀上係以詐術使人將本人或第三人之物交
    付為要件，若行為人無不法所有之意圖，或未使用詐術，自難遽以該罪相繩。
三、公訴人認被告涉犯刑法第三百三十九條第一項詐欺取財罪，無非以：（一）右揭
    事實迭據告訴人乙○○在偵查中指述綦詳，且有告訴人所提由被告簽立之本票、
    存證信函、「債務認證切結書」及告訴人標會會單影本在卷可查，故認告訴人之
    指述應非子虛。（二）又參以被告於偵查中已自承渠在向告訴人借款時，經濟情
    況不佳，早負有一百四十萬元貸款債務一節，顯見被告早已陷於無清償能力之狀
    態，被告卻隱瞞該情，先後向告訴人告貸數十萬元之現款，又於得手後屢經催討
    分文未還。（三）再酌以被告呂振宏之父母呂正村、呂蔡靜寶亦在檢察官偵查中
    供明其等從未知悉被告要與告訴人結婚之事等情。故認被告顯有意圖為自己不法
    所有，而以結婚為由，誘使告訴人同意借款，因而詐欺前揭款項之犯行。被告則
    坦承其確有右揭向告訴人乙○○借款之事實，然堅決否認有不法所有之意圖，施
    詐術，致使告訴人陷於錯誤，而涉右揭詐欺犯行，並辯稱：伊借款時認為自己有
    能力還款，只是事後週轉不佳，未能還款，且伊雖承諾要娶告訴人，但告訴人事
    後亦另有男友，故才未與告訴人結婚，伊並非惡意詐欺等語。
四、經查：
    （一）被告與告訴人間有前揭之借款情事，除據告訴人陳述綦詳外，被告亦坦承
          ，並有被告簽立之本票、存證信函、「債務認證切結書」及告訴人標會會
          單影本在卷可稽，此部分可資認定。
    （二）惟被告與告訴人二人前為男女朋友關係，早在八十四年間即認識，而後共
          賦同居，直至八十七年一月間二人因被告之父母反對，而成為普通朋友關
          係，惟二人仍在一起，至八十七年八月分手，被告離去，此己據告訴人於
          偵查及本院審理中陳述明白（見偵查卷第十七頁、及九十年三月二十一日
          審判筆錄）。若被告有向告訴人詐欺錢財之意，則於二人情感最密時向告
          訴人詐財，豈不更容易得手？
    （三）又以告訴人與被告有二年多之同居關係，亦曾至被告鹽埔老家，見過被告
          父母，被告之家境、經濟能力當知之甚明，而就當時兩人己成普通朋友之
          關係下，仍願出借款項與被告，並收取二萬五千元利息（見八十九年九月
          二十日審判筆錄），顯見當時二人屬普通朋友間之關係而為金錢往來，如
          謂被告以結婚為由，而向告訴人騙得該款項，豈有可能在二人願結夫妻之
          信念下，告訴人猶收取被告二萬五千元利息，由此亦足見該金錢往來乃單
          純之民事借貸，難認被告以結婚之條件，誘騙告訴人出借款項。
    （四）又被告於借得該款項後，仍續代告訴人繳納每個月三萬元之死會會款，直
          至八十七年六月止，共繳納四個月，若被告確有詐欺之意，何以於借得該
          款項後，不逃之夭夭，仍續繳納高達十二萬元之死會款及二萬五千元之利
          息，此亦顯與一般詐欺之徒於詐得款項後即避不見面之情有違。
    （五）再被告雖於於八十七年七月起因經濟惡化，未能續支出死會款，惟仍於告
          訴人提出本件詐欺告訴前，在(1)八十七年十二月給付告訴人一萬元；(2)八
          十八年四月給付告訴人三千元；(3)八十八年五月給付告訴人四千元；(4)八
          十八年六月給付告訴人五千元；(5)八十八年七月給付告訴人六千元（見告
          訴人支付命令聲請狀）。而於告訴人之兄長李騏睿（原名李國禎）出面至
          被告鹽埔老家向被告父母要求開立本票時，被告仍於八十八年十月十四日
          當面給一萬元；嗣於八十八年十月二十二日再匯一萬元；八十九年二月又
          匯五千元；八十九年十一月二十九日匯一萬五千元；八十九年十二月二十
          七日匯一萬五千元；九十年二月二十七日匯一萬元；九十年三月十五日匯
          一萬五千元；九十年三月二十一日又匯五千元等，此有被告提出之合作金
          庫匯款回條聯影本及告訴人提出之郵局存摺影本可佐，且二人對上開金額
          之匯入復不爭執，可認屬真實。
    （六）於審理中，被告等請求告訴人准予按月給付一萬五千元分期清償，並由被
          告之父擔保，但不為告訴人所接受，亦見被告並非無意清償而有不法所有
          之意圖。
    （七）由上足見被告既無不法所有之意圖，對告訴人且未施用詐術，本件純係民
          事債務不履行之問題，揆諸前開規定及判例意旨，被告雖借款未能如期清
          償，其所為仍與普通詐欺罪之構成要件有間，誠難以該罪相繩。此外，復
          查無其他積極證據足認被告有公訴人所指之詐欺犯行，既不能證明被告犯
          罪，自應為其無罪之諭知。
據上論斷，應依刑事訴訟法第三百零一條第一項前段，判決如主文。
中      華      民      國      九十      年      三    月    三十      日
                                      臺灣屏東地方法院刑事第一庭
                                          法  官    夏金郎
右正本證明與原本無異。
對於本判決如有不服應於收受送達後十日內向本院提出上訴書狀上訴於台灣高等法院
高雄分院並按他造當事人之人數附具繕本。
                                          書記官   謝博興
中      華      民      國      九十      年      三    月    三十      日


司法院資訊處製作；財團法人民間司法改革基金會備份。
